臺灣桃園地方法院民事判決
111年度訴字第270號
原      告  張麗華  
被      告  簡川盛（即簡明全之繼承人）

            簡詩庭（即簡明全之繼承人）

            簡君諦（即簡明全之繼承人）

            簡若恩（即簡明全之繼承人）

上  一  人
法定代理人  簡呂美玉
共      同
訴訟代理人  翁偉倫律師
            張作詮律師
            王筑威律師
上列當事人間請求返還借款事件，本院於民國111年10月6日辯論
終結，判決如下：
    主  文
原告之訴駁回。
訴訟費用由原告負擔。
    事實及理由
一、原告主張略以：被告之被繼承人簡明全（民國109年3月12日
    亡）前因開設工廠，一直向原告借款，原告因而陸續交付借
    款予簡明全，簡明全則簽立面額新臺幣（下同）160萬元之
    本票1紙（發票日載為108.9.15，到期日載為108.9.25，票
    號0000000，下稱系爭本票）交予原告，簡明全迄未還款，
    爰依票據（依本院卷第66、180頁筆錄）及繼承之法律關係
    訴請被告給付票款等語，並聲明：被告應於繼承被繼承人簡
    明全之遺產範圍內，連帶給付原告160萬元，及自108年9月2
    5日起至清償日止，按週年利率5％計算之利息。
二、被告答辯略以：簡明全於101年間即經醫師診斷有大腦額顳
    葉萎縮、疑早發性失智症，失智症，其後經多次回診，皆診
    斷患有輕度智能減損症、失智症等症狀，並因此症狀而領有
    身心障礙證明，是簡明全於101年以後即因失智症而需長期
    依賴他人照顧，並未實際經營、管理工廠，自無因資金需求
    而需向原告借款106萬元。被告否認簡明全與原告間有借貸
    合意或受領現金160萬元之事實，亦否認原告所提系爭本票
    之形式與實質真正等語。並聲明：原告之訴駁回。如受不利
    判決，願供擔保請准宣告免為假執行。　　
三、經查，被告為訴外人即被繼承人簡明全之繼承人，且未為拋
    棄繼承，自109年3月12日簡明全死亡時起，便繼承簡明全財
　　產上一切權利、義務等事實，為兩造所不爭執，並有戶籍謄
    本、繼承系統表等在卷可證（支付命令卷第11-15頁），足
    信為真實。
四、本院得心證之理由：
　　原告主張：簡明全前向原告陸續借款，並開立面額160萬元
    之系爭本票交予原告，迄未清償欠款，為此依票據及繼承之
    法律關係，請求被告於繼承簡明全之遺產範圍內連帶給付原
    告160萬元及法定遲延利息等語，並提出系爭本票影本1紙（
    支付命令卷第3頁）為憑，然業據被告否認，並以前詞置辯
    。茲就本院之判斷，說明如下：
　㈠系爭本票是否為簡明全所簽發？
　1.按在票據上簽名者，依票上所載文義負責，票據法第5條定
    有明文；又票據債務人應依票據文義負責者，以該債務人在
    票據上簽名或蓋章為前提（參最高法院65年台上字第2030號
    判例要旨）。次按，本票本身是否真實，即是否為發票人所
    作成，應由執票人負證明之責（參最高法院50年台上字第16
    59號判例要旨）。本件原告主張系爭本票為被告之被繼承人
    簡明全所簽發一情，業據被告否認，則依前揭說明，應由原
    告舉證證明系爭本票為簡明全所簽發之事實。先予敘明。
　2.經本院依原告聲請而傳喚證人吳忠文、陳自明到庭，證人吳
    忠文乃證稱：很久以前，我在宮廟那邊有看到簡明全向許阿
    三（原告之夫）借錢，不知道借多少錢，我只有聽到要借錢
    ，沒有看到許阿三拿錢給簡明全，我沒看過簡明全寫借據或
    票據給許阿三或原告等語；另陳自明則證稱：曾聽許阿三說
    過簡明全有來有看過許阿三拿錢給簡明全，金額很小約幾千
    元、幾百元都有，我看過很多次，簡明全都喝酒，我不知道
    他智力有無問題等語（以上證詞均詳參本院卷142-150頁筆
    錄）。據上，依吳忠文、陳自明之證詞，均無從證明簡明全
    有簽發系爭本票予原告之事實。
　3.再者，依被告提出之被證1至被證4診斷證明書及身心障礙證
    明，可知簡明全於101.8.16，即經長庚醫院診斷有大腦額顳
    葉萎縮、疑早發性失智症，嗣於107.4.11、107.8.23、107.
    9.20、107.12.28、108.5.17、108.9.11、【按：系爭本票
    之發票日為108.9.15】、108.11.27、109.2.19並均經診斷
    有失智症，醫囑復均記載「因上述疾病，需人長期照顧」（
    以上詳見本院卷第73-93頁），參以證人陳自明所稱「（問
    ：你看到簡明全時，他精神狀況如何？）大部分都是有喝酒
    。（問：整天迷迷糊糊的？）也可以這樣說」（本院卷第14
    9-150頁筆錄），從而，本院認為簡明全之心智狀態於系爭
    本票所載發票日「108.9.15」當時，尚亦難認有主動簽發票
    據，或足以認知、理解簽立票據法律效果之意識能力。此外
    ，復查無其他證據足認系爭本票上簡明全之簽名及印章為真
    正，是原告主張：系爭本票為簡明全所簽發一情，難認有據
    ，不足憑採。
  ㈡縱認系爭本票為簡明全所簽發，原告亦未舉證證明其有交付1
    60萬元借款予簡明全之事實：　　
　1.承前，本件原告並未證明系爭本票係簡明全所簽發。惟查，
    縱認系爭本票為簡明全所簽發，原告亦必須先證明其有交付
    160萬元款項（借款）予簡明全，始得向被告即簡明全之繼
    承人請求償還票款。蓋按，「支票固為無因證券，票據債務
    人不得以自己與發票人或執票人前手間所存抗辯事由對抗執
    票人，然發票人要非不得以自己與執票人間所存抗辯事由對
    抗執票人，此觀票據法第13條上段規定自明」（參最高法院
    69年度台上字第1184號民事裁判）。是以，票據行為之無因
    性，僅存在直接前、後手以外之第三人間，以維持票據流通
    性，至於票據之直接前後手間，票據債務人自得援引票據原
    因關係之存否以為抗辯，不受票據無因性之拘束。本件執票
    人（原告）與發票人（簡明全）就系爭本票係屬直接前後手
    關係，嗣發票人死亡，發票人之繼承人（即被告）自得援引
    執票人與發票人間所存之抗辯事由對抗執票人。
　2.如前所述，原告主張其曾陸續交付借款160萬元予簡明全等
    語，然被告業已否認簡明全有收到借款及有消費借貸合意之
    情，而查，本件訴訟中到庭之證人所述證詞，均無從證明原
    告有交付160萬元款項予簡明全之事實（詳前述及卷附歷次
    筆錄），此外，復查無其他積極證據足證原告曾交付160萬
    元借款予簡明全之情，從而，原告請求簡明全之繼承人即被
    告應連帶清償給付票款160萬元一節，亦屬無據，不足憑採
    。　
五、綜上所述，原告依票據及繼承之法律關係，請求被告應於繼
    承被繼承人簡明全之遺產範圍內給付原告160萬元及法定遲
    延利息，為無理由，應予駁回。
六、本件事證已明，兩造其餘陳述及所提證據，經本院斟酌後認
    均不足以影響判決之結果，爰不另逐一論述。
七、訴訟費用之負擔：民事訴訟法第78條。
中　　華　　民　　國　　111 　年　　11　　月　　4 　　日
                        民事第二庭    法　官　周玉羣
以上正本係照原本作成
如對本判決上訴，須於判決送達後20日內向本院提出上訴狀。如
委任律師提起上訴者，應一併繳納上訴審裁判費。
中　　華　　民　　國　　111 　年　　11　　月　　4 　　日
                                      書記官　蕭尹吟